臺灣高等法院民事裁定
108年度消債抗字第15號
再抗告人    陳許美英
代 理 人    何乃隆律師
上列再抗告人因與國泰人壽保險股份有限公司間免責事件事件，
對於中華民國108年11月12日臺灣新北地方法院108年度消債抗字
第25號裁定提起抗告，本院裁定如下： 
    主  文
原裁定廢棄，應由臺灣新北地方法院更為裁定。
    理  由
一、再抗告人於民國105年12月7日以其不能清償債務為由，依消
    費者債務清理條例（下稱消債條例）規定，聲請清算程序。
    經原法院於106年6月12日以105年度消債清字第177號裁定再
    抗告人自同日下午4時開始清算程序。嗣於清算終結後，經
    原法院法官以108年度消債職聲免字第26號裁定不免責，再
    抗告人不服，提起抗告。原裁定以：再抗告人對其名下有以
    其為要保人，向中華郵政股份有限公司（下稱中華郵政公司
    ）投保之人壽保險契約（下稱系爭保單），知之甚詳，惟於
    聲請清算時，甚至清算程序進行中，均陳報無財產、無商業
    保險，顯未據實告知財產狀況，且非出於疏忽、遺忘而漏報
    ，確有故意就財產狀況為不實之說明，違反消債條例第134
    條第8款所定法定真實陳述義務之情事。其名下無其他清算
    財產，所為不實陳報財產行為，致法院須耗費時力查明其實
    際財產狀況，已對清算程序順利進行發生重大影響，難認屬
    消債條例第135條所定情節輕微情形，已有同條例第134條第
    8款不免責之事由，因而裁定駁回再抗告人之抗告。
二、法院為終止或終結清算程序之裁定確定後，除別有規定外，
    應以裁定免除債務人之債務， 債務人有消債條例第133條或
    第134條所列各款情形之一者，法院應為不免責之裁定，此
    觀同條例第132條、第133條及第134條規定可明。 是法院為
    終結清算程序之裁定確定後，以免除債務人之債務為原則，
    於有該條例第133條或第134條所列各款之情形，始例外不予
    免責。又同條例第134條第8款規定，於107年12月26日修正
    公布後，以債務人「故意於財產及收入狀況說明書為不實之
    記載，或有其他故意違反本條例所定義務之行為，致債權人
    受有損害，或重大延滯程序」為不免責之事由，揆諸其立法
    理由揭櫫「債務人違反法定真實陳述等義務，必須造成債權
    人受有損害，或對於程序順利進行發生重大影響，法院始應
    為不免責裁定」之意旨，並參照同條例第9條第1項、第105
    條前段分別規定：「法院應依職權調查必要之事實及證據」
    、「管理人應將已收集及可收集之債務人資產，編造資產表
    ，由法院公告之。」可見上開第8款所稱「重大延滯程序」
    ，係指債務人就財產狀況所為不實陳述，足致法院或管理人
    職權調查事實發生障礙，造成清算程序進行延滯，顯逾合理
    期間而言。若債務人雖為不實陳述，但不致有此情事發生者
    ，自非可適用該條款規定裁定不免責。
三、原裁定雖以再抗告人於聲請清算時，甚至清算程序進行中，
    均陳報無財產、無商業保險，顯未據實告知財產狀況。惟原
    法院於裁定開始清算前，債務人即於106年3月3日具狀陳報
    就法院所詢是否有投保商業保險請容債務人查詢後陳報（見
    消債清卷第64頁），惟法院未待其陳報即逕依職權於106年3
    月6日查詢其投保保險明細（見消債清卷第66頁），而於106
    年3月8日，已查得系爭保單，並載明於105年度消債清字第1
    77號開始清算之裁定（見消債清卷第68、69、164頁）；106
    年6月12日開始清算後，經司法事務官於同年月19日命再抗
    告人提出中華民國人壽保險商業同業公會（下稱壽險公會）
    之投保紀錄查詢資料，及向中華郵政公司查詢以再抗告人為
    要保人之保險契約解約價值（見司執字卷第12、14、16頁）
    ，各於同年月30日獲中華郵政公司函覆系爭保單可發還之保
    單價值準備金（見司執字卷第27頁），及於同年7月26日經
    再抗告人提出壽險公會保單資料查詢表，列明系爭保單為有
    效保單（見司執字卷第30、33頁）。嗣司法事務官於107年1
    月4日作成清算事件資產表，亦載明系爭保單之預估解約金
    為再抗告人之清算財產，並同時函請再抗告人陳報是否願提
    出現款代替保單解約之處分（見司執字卷第50、51頁背面）
    ，再抗告人則於同年月11日以陳報狀表明願將系爭保單交由
    法院解約，分配予債權人（見司執字卷第57頁）。司法事務
    官乃於107年6月4日裁定將系爭保單交由清算管理人予以終
    止契約，將終止契約所得進行分配（見司執字卷第60頁），
    該管理人即於同年8月23日通知中華郵政公司解除系爭保單
    ，解送解約金（見司執字卷第71頁），中華郵政公司旋於同
    年9月5日解送系爭保單滿期保險金10萬1742元支票乙紙予該
    管理人代為作成分配表（見司執字卷第72、73、80、81頁）
    。似此情形，債務人已具狀補行查報，去院未待其陳報，逕
    依職權查得其財產，能否謂再抗告人有以不實陳報財產行為
    ，導致原法院或清算管理人職權調查系爭保單存在之事實發
    生障礙，造成清算程序進行延滯，顯逾合理期間？自非無疑
    。原法院就此未詳加審究，遽認再抗告人不實陳述財產狀況
    ，對清算程序順利進行發生重大影響，而依消債條例第134
    條第8款規定裁定不免責，尚嫌速斷。再抗告論旨，指摘原
    裁定違背法令，聲明廢棄，非無理由。又再抗告人是否符合
    消債條例第134條第8款之要件，既尚待調查審認，自有將原
    裁定廢棄，發回原法院另為適法處理之必要。
四、據上論結，本件再抗告為有理由，爰裁定如主文。
中　　華　　民　　國　　108 　年　　12　　月　　31　　日
                    民事第十六庭  
                        審判長法  官  朱耀平
                              法  官  邱育平
                              法  官  黃明發
正本係照原本作成。
不得抗告。
中　　華　　民　　國　　109 　年　　1 　　月　　2 　　日
    　　　　　　　　　　　　　書記官  康翠真